【裁判字號】    95,台上,2688
【裁判日期】    950518
【裁判案由】    違反商業會計法
【裁判全文】
最高法院刑事判決            九十五年度台上字第二六八八號
    上  訴  人  丁 ○ ○
                          號2.
                己    ○
                          5樓.
                庚 ○ ○
                          39.
                辛 ○ ○
                          路2.
    共      同
    選任辯護人  周 威 良律師
                李 振 林律師
    上  訴  人  甲 ○ ○
                          樓
                乙 ○ ○
                          號4.
                丙○○○原.
                戊 ○ ○
                          號
上列上訴人等因違反商業會計法案件，不服台灣高等法院中華民
國九十三年十二月三十一日第二審更審判決（九十二年度上更(一)
字第六七二號，起訴案號：台灣台北地方法院檢察署八十五年度
偵字第三六三五、一三四九○號），提起上訴，本院判決如下：
    主  文
上訴駁回。
    理  由
按刑事訴訟法第三百七十七條規定，上訴於第三審法院，非以判
決違背法令為理由，不得為之。是提起第三審上訴，應以原判決
違背法令為理由，係屬法定要件。如果上訴理由狀並未依據卷內
訴訟資料，具體指摘原判決不適用何種法則或如何適用不當，或
所指摘原判決違法情事，顯與法律規定得為第三審上訴理由之違
法情形，不相適合時，均應認其上訴為違背法律上之程式，予以
駁回。本件原審經審理結果，認為上訴人甲○○、乙○○、丙○
○○（原名吳麗玲）、庚○○、辛○○、丁○○、戊○○、己○
八人違反商業會計法等犯行明確，因而撤銷第一審關於上訴人等
八人部分之無罪判決，就庚○○、丁○○及己○三人部分，經比
較新舊法後，改判均依牽連犯從一重論處甲○○、乙○○、丙○
○○、辛○○、庚○○、己○共同連續商業負責人，以明知為不
實之事項，而填製會計憑證罪刑，及論處丁○○、戊○○共同商
業負責人，以明知為不實之事項，而填製會計憑證罪刑，均已詳
敘其調查、取捨證據之結果及憑以認定犯罪事實之心證理由。並
就上訴人等八人否認之供詞及渠等所辯各語認非可採，予以論述
。而被告以外之人於審判外之言詞或書面陳述，除法律有規定者
外，不得作為證據，固為民國九十二年二月六日修正公布，同年
九月一日施行之刑事訴訟法第一百五十九條第一項所明定。然依
該法施行法第七條之三但書規定，其施行前繫屬法院之案件，已
依法定程序所進行之訴訟程序，其效力不受影響。本件原判決所
依憑證人劉秀敏、張慈紋、陳燕姿、葉月萍、王敏莉、林惠玲、
林雅玲、簡豐文、李忠文、李富本、林美助、陳武雄、陳松雄、
柯雲集、何中田、蔣復觀、劉盛亮、謝良寬、楊友義及何春於法
務部調查局東部地區機動工作組（下稱調查局東機組）調查時不
利之供證，雖屬審判外之陳述，然各該證述均係在該次刑事訴訟
法修正施行前之八十五年一至四月間所為，且於八十九年十二月
十九日第一審言詞辯論終結前，已踐行調查程序，依上開修正刑
事訴訟法施行法規定，其已依法定程序進行之訴訟程序，既不受
影響，原具有證據能力，此與修正刑事訴訟法第一百五十九條之
二所規定，被告以外之人於檢察事務官、司法警察官、司法警察
調查中所為審判外之供述，與審判中不符者，其先前之陳述，以
具有可信性、必要性，始得為證據之情形不同。則原審於審判期
日經提示各該證人之供述證據，令上訴人等辨認，為合法調查後
，採為科刑判決之基礎，要無違法可言。又法院就被告本人之案
件調查共同被告時，該共同被告準用有關人證之規定，固為刑事
訴訟法第二百八十七條之二定有明文。然本件原審於九十三年十
一月四日進行準備程序時，法官訊問到庭之上訴人甲○○、丙○
○○、丁○○、戊○○等人及上訴人等八人之選任辯護人「是否
要詰問其他共同被告？」時，渠等均表示並無必要，則各該上訴
人及選任辯護人，既已當庭捨棄對於具備證人適格之其他共同被
告為詰問之權利，原審未使丁○○、己○居於證人地位，進行詰
問，要無不當剝奪其他共同被告詰問權及應於審判期日調查之證
據未予調查之違法可言。而證人劉秀敏、陳燕姿、王敏莉及林惠
玲於偵查中均證稱正倫營造股份有限公司、東隆營造有限公司、
東喜營造有限公司及欣耀營造有限公司之實際負責人係甲○○，
該四家公司並無營造設備、機具，未實際施作工程等語，且不否
認甲○○、乙○○、丙○○○將上開四家營造公司牌照借予他人
建築，而收取借牌費情事，所證與渠等在調查局東機組所為供述
之主要情節，尚無出入，足證渠等在調查局東機組所為不利之供
詞，當屬實情，並無非任意性情形，否則嗣於偵查中當無為情節
相若之供證之理。另證人陳武雄、陳松雄及己○於偵查中亦一致
供稱渠等於調查局東機組之供述係實在等語，而丁○○、戊○○
二人於第一審審理時，對於檢察官公訴事實且坦認無誤，並稱渠
等於調查局（審判筆錄載為「警訊」）及偵查中之供述屬實，此
益徵渠等於調查局東機組所為供述之任意性無虞，原判決採為上
訴人等八人犯罪之論據，要無採證違法情事。是上訴人等八人上
訴意旨分別以上情指摘原判決違背法令，核與法律規定得為第三
審上訴理由之違法情形，不相適合。又證人何中田於調查局東機
組調查時已明確證稱柯天良、柯雲集於八十四年間改建舊屋，因
需營造廠牌照，乃經喬冠營造有限公司（下稱喬冠公司）實際負
責人吳麗玲同意，出借該公司牌照，故向建管機關申請開工事宜
，由該公司處理，有關建材、工人均由伊負責，伊並依吳麗玲要
求，向廠商索取喬冠公司為抬頭之進料發票交喬冠公司，吳女亦
指示該公司職員開立抬頭為柯雲集等人名義之同額發票交付等語
。徵諸柯雲集同日在調查局東機組調查時，亦證實伊因舊屋改建
，確經何中田幫忙尋得營造廠牌照建屋，何某係伊請來建屋，所
有材料、僱工均由渠負責，有關借牌費用，伊曾將申報開工等服
務費及借牌費十萬元，交由何某經手，付予喬冠公司等情，兩相
符合，而戊○○（即喬冠公司負責人）於第一審審判期日，亦稱
就起訴犯罪事實沒有意見，對該部分犯行已坦認無誤，足證上開
二證人之供證應屬實情，是何中田嗣於第一審調查時證稱柯天良
於八十四年間改建舊屋，係由伊介紹柯某與喬冠公司郭聖宗接洽
，實際由該公司承攬建造等語，而柯天良、郭聖宗亦為相同意旨
之供證，要與實情不符，均無足採。原判決就該三證人之第一審
供證如何不足採，未加說明，理由固稍欠完足，然此一訴訟程序
之違誤，既於科刑判決之本旨不生影響，自不能執之為適法之第
三審上訴理由。依上揭說明，上訴人等八人之上訴皆屬違背法律
上之程式，均應予駁回。至原判決認上訴人等八人牽連犯刑法第
二百十六條、第二百十五條之業務上文書登載不實罪，核屬刑事
訴訟法第三百七十六條第一款不得上訴於第三審之案件，渠等牽
連之重罪（商業負責人填製不實會計憑證罪）上訴既不合法，無
從為實體之判決，輕罪部分亦無從適用審判不可分之原則，併為
實體上審判，均應從程序上予以駁回。
據上論結，應依刑事訴訟法第三百九十五條前段，判決如主文。
中    華    民    國  九十五  年    五    月   十八   日
                      最高法院刑事第八庭
                          審判長法官  張  淳  淙
                                法官  張  春  福
                                法官  呂  丹  玉
                                法官  洪  昌  宏
                                法官  蔡  彩  貞
      本件正本證明與原本無異
                                      書  記  官
中    華    民    國  九十五  年    五    月  二十五  日
                                                      Ｅ


司法院資訊處製作；財團法人民間司法改革基金會備份。
